---
output: html_document
editor_options: 
  chunk_output_type: console
---

# Сравнение средних

## Однофакторный дисперсионный анализ

Больше материала по ссылке <https://stat.ethz.ch/~meier/teaching/anova/index.html>

### Библиотеки для работы

```{r}
library(tidyverse)
```

### Исходные данные

В эксперименте сравнивалась эффективность четырех различных типов терапии.

В качестве независимой переменной выступает `Therapy`

В качестве зависимой переменной будет выступать уровень экспрессии гена

```{r}
genetherapy <- read_csv("genetherapy.csv")
genetherapy
```

### Анализ

Посмотрим как распределены данные

```{r}
genetherapy %>%
  group_by(Therapy) %>%
  mutate(
    mean = mean(expr),
    sd = sd(expr)
  ) %>%
  ggplot(aes(Therapy, expr)) +
  geom_boxplot()
```

Нулевая гипотеза --- в генеральной совокупности средний уровень экспрессии гена не различается между собой.
Альтернативная --- хотя бы одна пара не равна между собой

$$H_0 :\mu_1 = \mu_2 = \mu_3 = \mu_4$$
В грубой форме альтернативная гипотеза записывается так:
$$H_1 :\mu_1 \neq \mu_2 \neq \mu_3 \neq \mu_4$$

```{r}
summary(aov(expr~Therapy, data = genetherapy))
?aov
```

Рассматриваем `Therapy`

* `Sum Sq` = SSB. 

* `Df` = $m - 1$ число степеней свободы

* `Mean Sq` = $\frac{SSB}{dF} $ межгрупповой средний квадрат

* `F value` --- F-значение

*`Pr(>F)` P-уровень значимости. В данном случае он равен `0.000152`, что много меньше чем $p < 0,05$ что говорит о том, что можно отклонить нулевую гипотезу. Это означает, что как минимум есть одна пара из четырёх значений, у которых есть статистически значимое различие.

Визуализируем полученные данные

```{r}
se_data <- genetherapy %>%
  group_by(Therapy) %>%
  summarise(mean_expr = mean(expr),
            y_max = mean(expr) + 1.96*sd(expr) / sqrt(length(expr)),
            y_min = mean(expr) - 1.96*sd(expr) / sqrt(length(expr)))

ggplot(se_data, aes(factor(Therapy), mean_expr)) +
             geom_errorbar(aes(ymin = y_min, ymax = y_max), width = 0.1, lwd = 0.5) +
             geom_point(shape = 21, size = 3, fill = 'white') +
             labs(x = "",
                  y = "Уровень экспрессии",
                  title ="Уровень экспрессии гена при различной терапии",
                  subtitle = "F(3, 56) = 8.037, p < 0,05") +
             scale_y_continuous(limits = c(90, 102.5), 
                                breaks = seq(90, 102.5, 2.5)) +
             scale_x_discrete(labels = c('Терапия А', 'Терапия B', 'Терапия C', 'Терапия D'))
```

### Множественные сравнения

Чем выше количество групп, тем выше вероятность получить при попарном сравнении хотя бы одно значимое различие.

Одно из решений --- поправка Бон-Ферони. КОторая говорит что нужно домножить на поправочный коэффициент.

Однако такая поправка консервативна и занижает множество потенциальных открытий.

Решение --- другие способы попарного сравнения. Одно из них --- критерий Тьюки

### Критерий Тьюки

### Интерпретация результатов

Статистика и плохая наука: как поправка на множественные сравнения объясняет парадоксальные результаты исследований

[Доклад на тему проблем статистического анализа](https://www.youtube.com/watch?v=dcVG0NtZMwE)

### Двухфакторный дисперсионный анализ

```{r}
athero <- read_csv("atherosclerosis.csv")
birds <- read_csv("birds.csv")

summary(athero)
summary(aov(expr~age, data = athero))
summary(aov(expr~dose, data = athero))


athero <-  athero %>%
  group_by(age, dose) %>%
  summarise(mean_expr = mean(expr),
            y_max = mean(expr) + 1.96*sd(expr) / sqrt(length(expr)),
            y_min = mean(expr) - 1.96*sd(expr) / sqrt(length(expr)))
?labs
```

Строим графики

```{r}
ggplot(athero, aes(factor(dose), mean_expr, color = factor(age))) +
             geom_errorbar(aes(ymin = y_min, ymax = y_max), width = 0.1, lwd = 0.5) +
             geom_point(shape = 21, size = 3, fill = 'white') +
             labs(x = "Дозировка",
                  y = "Уровень экспрессии",
                  title ="Экспрессия гена в зависимости от дозировки лекарства и возраста пациентов",
                  color = "Возраст") +
  scale_x_discrete(labels = c('Низкая', 'Высокая')) + 
  scale_color_discrete(labels = c('молодые', 'старые'))
```

Значимый оказался эффект возраста, но не для факта дозировки

```{r}
summary(aov(var4~sex, data = birds))
summary(aov(var4~hormone, data = birds))
summary(aov(var4~hormone:sex, data = birds))
```
